臺灣高等法院刑事判決　　　　　　　　95年度上訴字第1363號
上　訴　人　臺灣士林地方法院檢察署檢察官
上　訴　人
即　被　告　庚○○
選任辯護人　陳怡文律師
上　訴　人
即　被　告　戊○○
選任辯護人　陳貴德律師
上列上訴人等因被告等家暴殺人未遂等案件，不服臺灣士林地方
法院94年度訴字第201號，中華民國95年1月20日第一審判決（起
訴案號：臺灣士林地方法院檢察署93年度偵字第4451號），提起
上訴，本院判決如下：
    主  文
上訴駁回。
    事  實
一、庚○○為己○○之姪兒（庚○○之父親與己○○係同父不同
    母之兄弟），其2人具三親旁系血親關係，為家庭暴力防治
    法所稱之家庭成員。因其2人均在臺北縣石門鄉十八王公廟
    對面空地擺設攤位，長期因攤位生意衝突而相處不睦，嗣因
    己○○於民國92年11月1日駕車衝撞庚○○之攤位，使庚○○對己○○之怨恨更深，致庚○○萌殺害庚○○以洩恨之犯
    意。庚○○遂於92年11月2日凌晨邀同妻舅戊○○及另3名真
    實姓名年籍不詳之成年男子，共同基於剝奪他人行動自由及
    殺人之犯意聯絡，由該3名身份不詳之成年男子共乘1部汽車
    ，先至十八王公廟前停車場準備強押己○○，庚○○及戊○○則至臺北縣石門鄉華儂公司第二停車場旁之產業道路等候
    ，己○○於同日凌晨5時許前往其經營之攤位準備收攤時，
    該3名男子即分持外觀類似手槍形狀之物品將己○○強押上
    車，以此非法方法剝奪己○○之行動自由，並旋即駛往前述
    產業道路與庚○○、戊○○會合，到達後其中2名不詳姓名
    之成年男子將己○○強拉下車，以電線將之綑綁並架住，庚○○即持其所有之1支鐵管猛力擊打己○○之頭部1下，並揚
    言要讓己○○死，再轉向戊○○拿取不知何人所有小型開山
    刀，朝向己○○之頭部砍殺2刀，戊○○復持上開鐵管朝己○○之身體用力重擊數下，己○○不支倒地後，庚○○又命
    他人將己○○拉起，並取出以礦泉水瓶裝盛之汽油2瓶，由
    己○○之頭部淋下，且取出打火機試圖點火引燃汽油，惟因
    該處風大無法點燃，此時同行男子發現疑似有人接近該處，
    示意庚○○等人趕快離開，庚○○等人始逃離現場，將嚴重
    受傷流血之己○○棄置該處。嗣於同日下午約2時許，己○○經路人發現報警後，由台北縣政府消防局送往淡水馬偕紀
    念醫院急救，始倖免於難，惟己○○已因而受有頭皮7×1×
    1 公分、3×1×2公分2處撕裂傷，左上臂1.5×0.5×1公分
    撕裂傷、雙側腹股溝7×3公分擦傷及低血量休克等傷害，警
    方並扣得上開行兇用之鐵管1支。
二、案經己○○訴由臺北縣政府警察局金山分局報請臺灣士林地
    方法院檢察署檢察官偵查起訴。
    理  由
壹、程序部分：
一、本院於95年5月23日行準備程序時，上訴人即被告庚○○、
    戊○○對本院受命法官詢之卷內證據之證據能力有何意見時
    ，均稱「請律師回答」，而2名被告之選任辯護人則均稱「
    對於原判決所引用的證據的證據能力沒意見」（見本院95年
    5月23日行準備程序筆錄），而原判決業將證人己○○、練
    瑞賢於接受檢察官訊問時之陳述、臺北縣政府警察局金山分
    局警員姜永傑所製作之現場路線圖、證人練瑞賢所使用之00
    00000000號行動電話通聯紀錄、及馬偕紀念醫院診斷證明書
    暨該院93年6月7日馬院醫急字第931713號函，均認有證據能
    力在案（見原判決第3、7、8、13頁），是此等證據因2名被
    告之同意，依刑事訴訟法第159條之5第1項規定，自得作為
    本件之證據。
二、證人練瑞鉚於接受檢察官訊問時所稱「2、3個拜拜的香客說
    車主被2、3個年輕人押走」等語，及證人練瑞鉚於原審稱「
    之後才有香客告訴我說己○○被押走」等語，均屬證人練瑞
    鉚轉述不知名香客之陳述，因不知名香客無法到院接受2名
    被告詰問，證人練瑞鉚此部份陳述，原屬「被告以外之人於
    審判外之陳述」，係傳聞證據，但證人練瑞鉚此部份陳述業
    經原判決作為證明2名被告本件犯行之證據（見原判決第5頁
    ），而如前述2名被告之選任辯護人均稱「對於原判決所引
    用的證據的證據能力沒意見」，從而，證人練瑞鉚此部份陳
    述，亦因2名被告之同意，依刑事訴訟法第159條之5第1項規
    定，自亦得作為本件之證據。
三、卷附之台北縣政府消防局救護紀錄表（見93年度偵字第4451
    號卷第80頁），係台北縣政府消防局救護人員自上開華儂公
    司第二停車場旁之產業道路處，對己○○急救處置送醫之救
    護紀錄，雖亦屬「被告以外之人於審判外之陳述」，係傳聞
    證據，但因該紀錄為台北縣政府消防局救護人員乙○○職務
    上製作之紀錄文書，此據證人乙○○於本院證述在卷（見本
    院96年5月11日審判程序筆錄），且觀諸該救護紀錄僅係就
    台北縣政府消防局接獲報案後，至上開華儂公司第二停車場
    旁之產業道路處，對己○○急救處置送醫之救護紀錄，並未
    涉及具體犯罪事實之判斷認定，亦無其他顯不可信之情況，
    是依刑事訴訟法第159條之4第1款規定，自得作為本件之證
    據。
四、至於證人己○○、練瑞鉚、練維博、練瑞賢於接受警方詢問
    時之陳述，均屬被告以外之人於審判外之陳述，屬傳聞證據
    ，而2名被告於原審即亦不同意作為本件證據（見原審卷第1
    宗第37頁），又查無符合傳聞證據例外之情形，是依刑事訴
    訟法第159條第1項規定，證人己○○、練瑞鉚、練維博、練
    瑞賢於接受警方詢問時之陳述，則不得作為證明2名被告本
    件殺人未遂及剝奪他人行動自由犯行之證據。
貳、實體部分：
一、訊據被告庚○○固坦承曾持扣案之鐵管打告訴人己○○，再
    將2瓶汽油淋在己○○身上，然矢口否認有何殺人未遂及剝
    奪他人行動自由犯行，辯稱：伊沒有綑綁己○○，伊只是想
    教訓己○○，並無殺人犯意，且僅伊一個人打己○○，並無
    其他人在場，且係己○○自願上車與之談判，並無剝奪己○○行動自由之情事，是伊僅犯傷害罪云云。另被告戊○○亦
    矢口否認有何殺人未遂及剝奪他人行動自由犯行，辯稱：案
    發當時其在高雄家中睡覺，此有證人謝佳燕、丙○○、甲○○及丁○○○可證明，告訴人己○○被打之事與其無關云云
    。
二、經查：
  (1)己○○於92年11月2日清晨5時許，駕車前往十八王公廟準備
    收攤，剛到廟前停車場，即遭3名真實姓名年籍不詳之成年
    男子持外觀類似手槍形狀之物品強押至1台福特黑色休旅車
    上，並以紙袋套住己○○之頭部，要其趴下，將之強行帶往
    臺北縣石門鄉華儂公司第二停車場旁之產業道路，己○○並
    遭其中2名男子以電線綑綁等情，業據證人己○○於偵查中
    及原審審理時證述明確（見93年度偵字第4451號卷第131頁
    、原審卷第2宗第16、17頁）。且練瑞鉚於92年11月2日清晨
    5時許，在十八王公廟門口收攤時，見己○○平日駕駛之小
    貨車車門未關，遂向己○○攤位之小姐詢問，惟攤位小姐答
    稱並未見到己○○，此時有香客說車主是被人押走，練瑞鉚
    即立刻通知練維博，練維博再通知練瑞賢，並與練瑞賢共同
    前往十八王公廟查看，發現己○○之小貨車車門係打開的等
    情，亦據練瑞鉚、練維博、練瑞賢等人於偵查中及原審審理
    時一致結證屬實在卷（見93年度偵字第4451號卷第132頁、
    原審卷第2宗第34、36、39、46頁、原審卷第1宗第130頁）
    。衡諸常情，倘己○○係受庚○○之邀，自願坐上庚○○之
    車輛談判，應有充分之時間關鎖自己之車門，並交代攤位小
    姐收攤事宜後，再行上車，惟依前開證人之證述，己○○下
    車後竟未將車門關上，亦未先至攤位交代探視，即不知去向
    ，其離去時之匆忙、慌張、急迫，可見一斑，被告庚○○辯
    稱係己○○自願上車云云，顯不足採信。況己○○與被告庚○○平日即相處不睦，於案發前1日，甫因生意問題發生衝
    撞攤位之紛爭等情，業據被告庚○○自承在卷，在此積怨已
    久、新仇舊恨均未化解之情形下，實難想像己○○有何於清
    晨準備收攤時，自願單獨受邀上車與庚○○談判之可能。再
    參酌己○○身體健朗，如未受多人控制，面對被告1人，單
    打獨鬥，何以會乖乖束手被打，再連續被淋下2瓶汽油均不
    反擊，是被告庚○○，所辯其1人所為，核與經驗法則不符
    ，不可採信。至己○○於92年11月5日警詢時，雖曾稱係遭6
    名人員用槍押走等語（見93年度偵字第4451號卷第63頁），
    惟觀諸該次詢問內容較為粗略，並未就強押者之強押過程及
    分工情形詳為詢問，況己○○事後於接受檢察官訊問及原審
    審理時，即已明確指述：有2個人趁伊停車欲下車時，1人1
    邊從伊腋下插住將伊押到黑色休旅車，車上還有1名歹徒、
    一共有5個人伊有看到等情在案（見93年度偵字第4451號卷
    第131頁，原審卷第2宗第22、23頁），自不能以己○○於92
    年11月5日重傷未癒時之簡略陳述，否定其於接受檢察官訊
    問及原審審理時證述之可信性。又己○○遭強押上車後，即
    遭該坐於後座之2名男子以紙袋罩住頭部，其後並以電線將
    之綑綁等情，亦據證人己○○於接受檢察官訊問及原審審理
    時指述明確（見93年度偵字第4451號卷第131頁，原審卷第2
    宗第17頁），衡諸證人己○○既已證稱係遭被告庚○○、戊○○以外之不明人士強押上車，就車內發生之事，應無另行
    杜撰編造之必要，其上開證詞，尚堪採信；至其就紙袋事後
    如何脫落、係在車上或在下車後始遭電線綑綁等細節事項，
    前後證述雖略有出入，惟審酌上開細節均係在遭受壓制、極
    為慌亂恐懼之情形下所經歷，且原審行交互詰問時，距事發
    時間已2年有餘，己○○就細節情形難免有記憶模糊之現象
    ，則就上開歧異之部分，自應以較接近案發時間即己○○於
    接受檢察官訊問時之證述較為可信，被告庚○○辯稱己○○
    有關遭強押上車之證述全屬虛構，尚不可採。又證人練瑞鉚
    、練維博雖均證稱未於案發時間看到可疑人物出現在十八王
    公停車場附近等語，然十八王公廟為香火鼎盛之廟宇，常有
    陌生之香客、遊客穿梭來往，以一般人之注意程度，顯難分
    辨何謂「可疑人物」，況證人練瑞鉚亦稱：「（在當時你是
    否有看到可疑的人物在該處？）沒有，因為當地香客太多。
    」（見原審卷第2宗第40頁），證人練維博則係稱沒有注意
    有無可疑人物（見原審卷第2宗第48頁），自不能單憑前述
    證人未能發現十八王公廟附近有何可疑人物，即認己○○並
    無遭3名男子強押上車之情事。綜上所述，被告己○○、戊○○及另3名不詳姓名年籍之成年男子，係分乘2台汽車，由
    該3名身份不詳之成年男子先駕車至十八王公廟前停車場，
    持外觀類似手槍形狀之物品將己○○強押上車，並以紙袋將
    罩住己○○頭部，駛往前述產業道路與庚○○、戊○○會合
    ，庚○○並命其中2名不詳姓名之成年男子以電線將己○○
    綑綁等情，應堪認定，2名被告前開辯解，不足採信。
  (2)被告戊○○雖辯稱：案發當時其在高雄家中睡覺，有證人謝
    佳燕、丙○○、甲○○及丁○○○可證明云云，然證人己○○於原審審理時，證稱其遭強押至臺北縣石門鄉華儂公司第
    二停車場旁之產業道路時，被告庚○○、戊○○已在該處等
    候，其被強拉下車後，其中2名不詳姓名之成年男子即以電
    線將之綑綁並架住，由庚○○、戊○○持鐵管及開山刀毆砍
    其頭部、胸部等語（見原審卷第2宗第17、18頁），核與其
    於接受檢察官訊問時證述之情節大致相符，且被告戊○○為
    被告庚○○之妻舅，之前曾至十八王公廟庚○○之攤位幫忙
    ，故己○○、練瑞賢、練瑞鉚、練維博均認識戊○○乙節，
    亦據己○○、練瑞賢、練瑞鉚、練維博等人於原審結證屬實
    （見原審卷第1宗第136頁、原審卷第2宗第20、40、47頁）
    ，則以己○○與被告戊○○之熟識程度，並佐以己○○及庚○○均一致陳稱當時天色已亮、視線清晰等情形，己○○亦
    當無將其他人誤認為戊○○之可能；況己○○與被告戊○○
    間並無恩怨仇恨，衡情應無憑空虛構戊○○亦在場參與之必
    要，其前開證述，自堪採信。又被告戊○○之辯護人原審雖
    以練瑞賢證稱其至醫院探視己○○時，己○○最初僅說係庚○○帶幾個年輕人來打伊，並未提及戊○○，其後練瑞賢告
    知庚○○打電話來之後，己○○始稱亦有遭戊○○毆傷等情
    ，質疑己○○乃受此影響，刻意誣攀戊○○云云，然徵之己○○送醫急救時，因失血過多，有低血量休克之情形，此有
    馬偕紀念醫院診斷證明書1件在卷可稽（見93年度偵字第445
    1號卷第79頁），而證人練瑞賢亦證稱：「（你接到庚○○
    打電話給你之前有無與己○○說話？）沒有說很多，因為他
    那時半昏迷。」（見原審卷第1宗第131頁），顯見己○○當
    時之身體狀況及精神狀況均甚為虛弱，自不能僅以其在此情
    況下未明確提及戊○○，即認其事後所為較為詳盡且有指明
    戊○○亦參與其中之證述，有何誣攀編造之情事。又證人練
    瑞賢於92年11月2日晚上8時3分，接到被告庚○○借用被告
    戊○○之兄曾廣凡之0000000000號手機所撥打之電話，庚○○於電話中坦承己○○遭打傷之事係其所為，並說「排骨」
    （即己○○）死了，其也要自殺，及一些過去的事情，之後
    電話並未掛好，練瑞賢即聽到庚○○身旁之人說「要戰爭就
    要有子彈」、「你昨天只拿5000元如何能交代」、「『排骨
    』沒死」等語，庚○○則稱「我很辛苦，不然問你姊就知道
    」，此有練瑞賢所使用之0000000000號行動電話通聯紀錄1
    份附卷可憑（見93年度偵字第4451號卷第18頁），並據證人
    練瑞賢於接受檢察官訊問及原審審理時證述明確（見93年度
    偵字第4451號卷第134、135頁、原審卷第1宗第132、135頁
    ），又證人練瑞賢雖無法從聲音確認該名說「要戰爭就要有
    子彈」、「你昨天只拿5000元如何能交代」、「『排骨』沒
    死」等語之人即為被告戊○○，然從庚○○回稱「我很辛苦
    ，不然問你姊就知道」一語，及被告戊○○亦自承被告庚○○當天中午到高雄之後，2人即一直在一起等情以觀，該名
    在被告庚○○身邊且與之交談之人，應即為被告戊○○無誤
    ，又其既稱「要戰爭就要有子彈」、「你昨天只拿5000元如
    何能交代」、「『排骨』沒死」等語，顯然就毆砍己○○之
    事知悉並曾參與，更可佐證己○○所指被告戊○○當時亦在
    場共同毆砍一事，應非虛捏之詞。
  (3)證人即被告戊○○之未婚妻謝佳燕雖於原審證稱：92年11月
    1日晚上6點半下班後，即與被告戊○○至高雄五甲夜市吃晚
    餐，吃完飯後共同回到被告戊○○位於高雄市○鎮區○○路
    31 號2樓住處看電視、睡覺，隔日接近中午時，被告戊○○
    接到被告庚○○的電話後，即起床接庚○○至附近吃飯，又
    晚上8點多曾與被告庚○○、戊○○一起至五甲唱歌，唱到
    晚上11、12點才一起回戊○○住處等語（見原審卷第1宗自
    第99頁至第104頁）。然徵之：被告戊○○於偵查中就92
    年11月2日發生之事，陳稱：「（11月2日凌晨有去押己○○
    ？）沒有。我那天在高雄。我那天在家裡睡覺，隔天禮拜天
    ，我與朋友出去，我有用信用卡消費……那段時間，有一天
    斌（及庚○○）快中午時他打電話來我家說他已到高雄，他
    有到我家，與我、凡（即曾廣凡）、凡的朋友6、7人喝酒。
    斌有說他與人發生衝突，有打架。我們中午喝，一直到晚上
    8、9點，我有喝醉。」（見93年度偵字第4451號卷第154頁
    ），被告庚○○則稱：「我早上10點左右在承德路坐統聯去
    高雄。我自己的車停在淡水。我車子留給我太太做生意用。
    那天高速公路沒有塞車。我下午3、4點到高雄。我打電話給
    翔，請他來載我，他到高雄火車站附近的便利商店載我。他
    開他哥哥的車來，他先載我去他家，然後在附近的小吃店吃
    飯。我打電話給賢時，是在翔的家裡。」等語（見93年度偵
    字第4451號卷第186頁），均未曾提及當日曾見到戊○○之
    女友謝佳燕，或與謝佳燕共同唱歌等事，卻於事發近2年後
    ，始於原審稱謝佳燕當天亦曾出現並共同唱歌，就此情形觀
    之，已不無事後勾串之嫌。又證人謝佳燕就何以能清晰記
    憶92年11月2日當天發生之事，雖稱乃因第一次見到戊○○
    之姊夫，故印象特別深刻云云（見原審卷第2宗第106頁），
    但關於第1次見到庚○○之地點，其稱係晚上8點多在五甲唱
    歌時看到（見原審卷第2宗第103頁），被告戊○○則稱吃完
    飯後先與被告庚○○回家，找謝佳燕一起去唱歌，3人一起
    從家中出發云云（見原審卷第2宗第117頁），又關於被告庚○○唱歌時有無喝酒一節，謝佳燕證稱唱歌時並未喝酒，被
    告庚○○亦未喝醉（見原審卷第2宗第104、105頁），被告
    戊○○則稱唱歌時3人均有喝酒，庚○○當時說話不太清楚
    ，看的出來有喝酒，其與謝佳燕喝啤酒、被告庚○○喝烈酒
    ，有向被告庚○○敬酒云云（見原審卷第2宗第119頁），倘
    確如證人謝佳燕所言，92年11月2日當天係第一次見到被告
    庚○○，故印象特別深刻，何以就第一次見面之地點及當時
    庚○○有無喝酒、是否喝醉等重要之第一印象，竟與被告戊○○之陳述大相歧異？又被告庚○○11月2日晚上確有喝酒
    ，撥打電話予練瑞賢時，亦有醉意等情，業據被告庚○○、
    證人練瑞賢陳述甚詳（見93年度偵字第4451號卷第153頁、
    原審卷第1宗第131頁），則證人謝佳燕前開證詞，即顯與事
    實不符。再者，依證人練瑞賢所使用之0000000000號行動電
    話通聯紀錄顯示，被告庚○○係於11月2日晚上8時3分撥打
    電話予證人練瑞賢，其通話時間為1570秒，基地台位置在高
    雄市○鎮區○○路286-2、286 -4號樓頂，此有該通聯紀錄1
    紙在卷足參（見93年度偵字第4451號卷第18頁），被告庚○○於偵查中亦陳稱係在被告戊○○家中撥電話予練瑞賢（見
    93年度偵字第4451號卷第186頁），核與前開通聯資料大致
    相符，然證人謝佳燕與被告戊○○竟稱該段時間係與庚○○
    在五甲唱歌云云，其證詞之可信性，自堪質疑。本件事發
    時間為92年11月2日清晨，距證人謝佳燕於94年12月21日至
    原審作證已有超過2年之時間，其雖稱係因當天第一次見到
    戊○○之姊夫，故印象深刻云云，惟就該初次見面之地點、
    情形等，其所述均與戊○○之陳述及實際狀況不符，已如前
    述；反觀其對於見到被告庚○○前一天即92年11月1日晚上
    何時下班、至何處用餐、何時就寢、翌日何時起床、戊○○
    何時接到電話等再平凡不過之瑣事，竟能於時隔2年多後，
    仍牢記在心，且與被告戊○○之陳述幾乎一致，衡諸一般人
    之經驗法則及記憶能力，實難以想像。且證人謝佳燕及被告
    戊○○均一致陳稱係於11月2日接近中午接到庚○○之電話
    ，其後戊○○即出門接庚○○云云，惟被告庚○○於接受檢
    察官訊問時乃陳稱：「我早上10點左右在承德路坐統聯去高
    雄。我自己的車停在淡水。我車子留給我太太做生意用。那
    天高速公路沒有塞車。我下午3、4點到高雄。」（見93年度
    偵字第4451號卷第186頁），是關於被告庚○○到達高雄後
    打電話予被告戊○○之時間，證人謝佳燕及戊○○之陳述，
    亦顯與被告庚○○不符。又衡諸被告庚○○離開臺北縣石門
    鄉華儂公司第二停車場旁產業道路之時間約為92年11月2日
    清晨5時30分至6時之間，縱其未先返家收拾衣物（被告庚○○自稱此次離開台北超過1個月，除高雄外，尚前往板橋、
    桃園、台南、花蓮、彰化等地，見原審卷第1宗第128頁），
    而直接開車前往淡水搭乘捷運，其到達淡水之時間應已接近
    早上7點，又自淡水乘坐捷運至台北火車站至少需約半小時
    ，而到達台北火車站後步行至承德路買票搭乘客運，亦需花
    費20分鐘左右，故縱使不論中途等待或可能塞車之延滯，被
    告庚○○搭上客運之時間，最快亦應接近早上8點，依一般
    假日高速公路路況及客運行駛之速度，顯無可能於中午以前
    到達高雄，是被告戊○○及證人謝佳燕陳稱係在接近中午時
    接到庚○○之電話，被告戊○○並於中午12點多接到被告戊○○等情，即均不足採信。
  (4)證人丙○○雖於本院證稱：92年11月1日晚上7、8點，至被
    告戊○○高雄之家中喝酒、打麻將，於當晚8、9點看到被告
    戊○○回家，至隔日凌晨1、2點駛離開被告戊○○家裏，期
    間未見被告戊○○離去，92年11月2日吃完午飯後，伊又至
    被告戊○○家巷子口，與被告戊○○、被告戊○○之兄曾廣
    凡及被告庚○○一起聚餐，後又改至被告戊○○家裏等語（
    見本院96年5月11日審判程序筆錄）；又證人即被告戊○○
    之母丁○○○雖於本院證稱：92年11月1日晚上被告戊○○
    帶女朋友回到高雄之家中，被告戊○○於隔日中午始再外出
    等語（見本院96年5月11日審判程序筆錄）；另證人甲○○
    雖於本院證稱：92年11月1日晚上7點多至被告戊○○高雄之
    家中喝酒、打麻將，於當晚8、9點看到被告戊○○回家，至
    隔日凌晨1、2點始離開被告戊○○家裏，期間未見被告戊○○離去等語（見本院96年5月11日審判程序筆錄）。然查：
    證人丙○○、丁○○○及甲○○至本院作證之時間為96
    年5月11日，離本件案發時間（92年11月2日凌晨）已達3年6
    月之久，而觀諸其3人均能明確說出被告戊○○95年11月1日
    晚上返回高雄家裏之時間，並表明被告戊○○返家後當日未
    離家，可見若其3人之陳述確為真實時，則其3人之記憶力均
    甚為優秀，不易忘記以往之事情。但徵之本院96年5月11 日
    審理時，先詢之證人甲○○有關「96年5月3日你們人在哪裡
    ？」此問題時，證人甲○○卻稱「要看禮拜幾，應該是在家
    裡」，本院又詢之證人甲○○、丁○○○「5月3日是星期幾
    ？」此問題時，證人甲○○、丁○○○均稱「不知道」，嗣
    本院又詢之證人丙○○「93年11月1日晚上你在那裡？」此
    問題時，證人丙○○則稱「不太記得」等情以觀（均見本院
    96年5月11日審判程序筆錄），可知其3人有關92年11月1日
    晚上看到被告戊○○返回高雄家裏證詞之真實性，不無疑問
    ，蓋證人丙○○、丁○○○及甲○○3人對於較晚於「92 年
    11月1日」發生之事情，均已忘記，無法明確敘述，然其3人
    卻能明確敘述「92年11月1日」發生之事情，顯與常理有違
    。況再參酌證人丙○○、丁○○○及甲○○就本院詢之「
    被告戊○○與其女友即謝佳燕返回高雄家裏時，有無與在現
    場之人打招呼」此問題時，證人丙○○及丁○○○均稱「有
    」，但證人甲○○卻稱「沒有」，且證人丁○○○又稱「（
    戊○○、謝佳燕打招呼時，甲○○有無表示？）甲○○有叫
    他們吃飯。」等情以觀（均見本院96年5月11日審判程序筆
    錄），益徵證人丙○○、丁○○○及甲○○3人之證詞，顯
    非真實，蓋若其3人確於92年11月1日晚上看到被告戊○○返
    回高雄家裏，其3人當時有關有無與被告戊○○打招呼之陳
    述，應屬一致，始符經驗法則，但證人丙○○、丁○○○2
    人之陳述，卻與證人甲○○之陳述不一致，可見其3人有關
    於92年11月1日晚上看到被告戊○○返回高雄家裏之陳述，
    顯係事後迴護被告戊○○之詞，尚不足採。
  (5)至得利開發事業股份有限公司雖曾提供被告戊○○92年11月
    份之出勤表，惟觀諸該出勤表中11月1日之出勤紀錄，僅有
    上班時間，而無下班時間，此有該出勤表可資參佐（見93年
    度偵字第4451號卷第161頁），又偵查卷所附戊○○於高雄
    刷卡消費之簽帳單，其時間亦在11月1日中午，有該信用卡
    簽單1張在卷足憑（見93年度偵字第4451號卷第173頁），是
    縱認被告戊○○於92年11月1日中午前確有在高雄上班及消
    費之紀錄，以高雄至臺北縣石門鄉所需之車程時間計算，其
    仍有可能於92年11月2日清晨5時許抵達石門，上開證據，自
    不足以證明戊○○未參與本案。又證人練瑞鉚於偵查中及原
    審審理中均證稱92年11月2日凌晨與被告庚○○喝酒時，2人
    並未談到有關己○○之事（見93年度偵字第4451號卷第 133
    頁、原審卷第2宗第36頁），是辯護人於原審辯稱被告庚○○係當天與練瑞鉚喝酒時，談及遭受己○○欺負之事，一時
    氣憤，始臨時起意毆打己○○，不可能事先聯絡被告戊○○
    共謀為之云云，顯與證人練瑞鉚之證詞不符，不足憑採。
  (6)綜上所述，被告戊○○於前述時、地，與被告庚○○及其他
    上開不知姓名之3名成年男子共同剝奪己○○行動自由及毆
    砍己○○之事實，除據己○○證述明確外，並有練瑞賢之證
    詞及0000000000號行動電話通聯紀錄可資佐證，則被告戊○○確有前述與被告庚○○及其他上開不知姓名之3名成年男
    子共同剝奪己○○行動自由及毆砍己○○之事實，應堪認定
    ，被告庚○○有關係其一人毆打己○○之陳述，則係迴護被
    告戊○○之詞，尚不足採。。
三、復按殺人未遂罪之成立，以有戕害他人生命之故意，著手於
    刺殺之實行而未發生死亡之結果為要件。故行為人是否具有
    殺人之故意，加害時所用器具，被害人受傷多寡以及受傷部
    位是否為致命之處，雖可藉為認定有無殺意之心證，但究不
    能據為絕對之標準，尚須就行為人主觀犯罪認識與客觀犯罪
    事實，參酌社會上一般經驗法則論理為斷（最高法院84年度
    臺上字第403號判決意旨參照）。被告庚○○雖坦承有持鐵
    管毆打己○○頭部，並對之淋灑2瓶汽油之情事，惟矢口否
    認有殺害己○○之故意，辯稱只是想給他一點教訓云云，然
    查：(1)關於己○○被強押至臺北縣石門鄉華儂公司第二停車
    場旁之產業道路後，遭被告庚○○、戊○○毆砍之經過，業
    據己○○於偵查中結證稱：「……我看見斌拿鐵管，曾拿著
    1支開山刀，斌叫3人用電線將我捆住，2人押住我，斌用鐵
    管打我的頭，再向曾拿開山刀砍我的頭，他砍我頭3下，腳
    是被庚○○拿鐵管打的，斌說要讓我死。開山刀的長度約35
    公分，後來曾將開山刀交給斌後，曾改拿鐵管打我胸部及頭
    部。斌打的較多，曾打的較少。我倒地後，又被其他人拉起
    來，斌拿2罐600cc礦泉水罐裝著汽油，從我頭上淋下去，斌
    再拿打火機有點火，但風大，點不起來，附近我聽到有其他
    人的聲音，但沒有看見人，其中抓我的1個人說快走，有人
    來了，當時天已亮，約6點，他們就開車走了。……」等語
    （見93年度偵字第4451號卷第131頁），核與其於原審本院
    證述之情節、過程大致相符，而己○○受傷後經路人發現報
    警後，由台北縣政府消防局送往淡水馬偕紀念醫院急救，始
    倖免於難，惟己○○已因而受有頭皮7×1×1公分、3×1×2
    公分2處撕裂傷，左上臂1.5×0.5×1公分撕裂傷、雙側腹股
    溝7×3公分擦傷及低血量休克等傷害之事實，亦有台北縣政
    府消防局救護紀錄表，及現場照片8張，暨馬偕紀念醫院診
    斷證明書附卷可參（見3年度偵字第4451號卷第79、80、
    81、82、83、84頁），又有上開行兇用之鐵管1支扣案可資
    佐證。另被告庚○○雖否認有持開山刀砍殺己○○頭部及欲
    點火燒己○○之情事，惟己○○所受頭皮7×1×1公分、3×
    1×2公分撕裂傷，左上臂1.5×0.5×1公分撕裂傷，由於傷
    口邊緣整齊，應係遭利器所傷較為可能，有馬偕紀念醫院93
    年6月7日馬院醫急字第931713號函在卷可稽（見93年度偵字
    第4451號卷第105頁），且本院依被告庚○○之聲請，將扣
    案之鐵管，及己○○受傷後在淡水馬偕紀念醫院急救之病歷
    資料，暨本件案卷送請法務部法醫研究所鑑定結果，認「依
    馬偕醫院有關傷者己○○左上臂之外傷敘述有切割傷之記載
    有傷口邊緣平整及函復文均支持為銳器傷，一般開山刀屬鈍
    刃狀，較不易有平整邊緣之外觀，推定為較小型銳利之開山
    刀或較小型之刀器較有可能造成左上臂之切割狀之結果。研
    判頭部撕裂傷似可為開山刀敲砍頭部所造成，唯因開山刀為
    重型刀類，敲砍時不易掌握力道，一般若以開山刀之刃片砍
    擊頭部常見頭皮撕裂傷併同頭顱骨有砍刀痕及骨折，故以練
    員之頭部僅撕裂傷較不似為開山刀之刃片砍擊，推定較可能
    為開山刀之背側面或較有可能之類重型鈍物（如鐵管）敲擊
    頭部造成頭皮撕裂傷併同顱內延遲性出血之結果。」，此有
    該所96年1月31日法醫理字第0950005215號函所附之法醫所
    （95）醫鑑字第2237號鑑定書附卷可稽。而扣案之鐵管1支
    ，其中1端外翻突起表面規則、另1端為不規則斷面，業經原
    審當庭勘驗明確（見原審卷第2宗第54頁），是該外翻突起
    表面規則之1端，既無銳利之邊緣，顯無可能造成整齊之撕
    裂傷，而不規則斷面之1端，雖有可能劃破人體皮膚，然因
    其表面不規則，亦無可能造成邊緣整齊之傷口，是被告辯稱
    僅以該支鐵管毆打己○○，即不可採。另被告又辯稱該地位
    置隱蔽，其若有意點燃打火機引燃己○○身上之汽油，並非
    難事，惟其僅點燃打火機在旁抽煙聊天，並未欲引燃己○○
    身上之汽油云云，然查，案發之產業道路兩側種植樹木，隔
    著防風林即為海邊，此業經原審至現場勘驗屬實，製有勘驗
    筆錄附卷可參（見原審卷第1宗第74頁），是觀諸該地瀕臨
    海邊，易受海風吹拂之地理環境，己○○證稱庚○○於淋灑
    汽油後，本欲點打火機引燃汽油，惟因風大無法點燃等語，
    尚屬可信，且被告己○○既自承係在抓狂、極為生氣之情況
    下，連續以2瓶汽油淋至己○○頭上（見原審卷第2宗第52頁
     ），亦殊難想像其竟能在盛怒下淋灑汽油之後，在旁悠然
    點煙聊天，其所辯顯悖離常情，不足採信。是斟酌己○○前
    開偵查中之證述，及其受有頭皮7×1×1公分、3×1×2公分
    撕裂傷，左上臂1.5×0.5×1公分撕裂傷、雙側腹股溝7×3
    公分擦傷等傷害，認己○○遭強押至產業道路後，係先遭2
    名不詳姓名之人以電線綑綁架住，再由庚○○手持鐵管擊打
    己○○之頭部1下，復轉向被告戊○○拿取小型開山刀朝向
    己○○之頭部砍殺2刀（因己○○頭部僅有2處邊緣整齊之撕
    裂傷），被告戊○○再持前述鐵管朝己○○之身體用力重擊
    數下，嗣庚○○以礦泉水瓶裝盛之汽油2瓶，由己○○之頭
    部淋下，並持打火機試圖點火，惟因該處風大無法點燃，且
    發現疑似有人接近該處，始匆忙逃離等情，堪以認定。由上
    可知，被告庚○○、戊○○係於己○○遭強押至產業道路之
    前，已分持鐵管及小型開山刀在該處等待，嗣己○○到達後
    ，即以前述鐵管、開山刀揮擊或砍殺己○○之頭部、身體等
    部位，衡諸該鐵管經原審當庭勘驗結果為：鐵製中空，長度
    71公分、直徑2.5公分，重1公斤（見原審卷第2宗第54頁）
    ，以之重擊人體重要且脆弱之頭部，極有可能造成死亡之結
    果，應為被告庚○○、戊○○所得預見，另小型開山刀雖未
    扣案，然據己○○證稱長度約35公分（見93年度偵字第44
    51號卷第131頁），則以此種利器砍殺頭部，亦可想見足以
    造成死亡之情形；又汽油乃易燃液體，經引燃後極易引發猛
    烈之火勢，如將汽油潑灑於人體後引燃，足以致人於死，亦
    為一般常識，則被告庚○○於己○○遭砍殺後，再以2瓶礦
    泉水瓶裝合計超過1000cc之汽油，從己○○之頭部淋下，並
    試圖點燃打火機引燃汽油，自有殺人之故意甚明。再觀諸被
    告庚○○、戊○○刻意選在人煙罕至、位置偏僻之產業道路
    上，以前揭方式毆砍己○○及潑灑汽油，且於發現人聲後，
    即逃離現場，任由受傷倒地之己○○自生自滅之情形，及己○○遭砍殺後即倒臥路邊，無力步出求救，因而造成低血量
    休克，幸獲途經該處之外勞發現報警送醫急救，經輸血後始
    未死亡等情，亦足見己○○受傷之重及被告庚○○、戊○○
    任由己○○死亡之心態，自難謂被告己○○、戊○○並無殺
    人之故意。此外，被告庚○○於原審訊問時，自陳常被己○○欺負，己○○亦曾毆打其太太，並於事發前1日開車衝撞
    其攤位，其當時非常生氣，認為己○○「吃人夠夠」，想與
    己○○同歸於盡等語（見原審卷第2宗第49、50、51頁），
    己○○亦結證稱被告庚○○在砍殺時曾說「給他死」，並曾
    說要將其燒死推到海裡等語（見原審卷第2宗第18頁），而
    庚○○於同日晚間8時許打電話給練瑞賢時，對練瑞賢稱如
    果排骨（即己○○）死了，其也要自殺云云，業據證人練瑞
    賢結證屬實（見原審卷第1宗第131頁），更足以證明被告庚○○係在積怨已久且極度憤怒之情況下，事先邀集戊○○及
    另3名姓名年籍不詳之成年男子，並準備鐵管、小型開山刀
    、汽油等兇器，先將己○○押至偏僻之產業道路，再與戊○○分持鐵棍、小型開山刀等毆砍己○○致命之部位，並以汽
    油淋灑己○○，企圖引燃焚燒，其等間確有殺人之犯意聯絡
    ，應至為明確。
四、綜上所述，被告庚○○、戊○○之前開辯解，均非可採，被
    告庚○○、戊○○上開犯行，足堪認定，應予論罪科刑。
五、核被告庚○○、戊○○所為，均係犯刑法第302條第1項之剝
    奪他人行動自由罪及同法第271條第2項、第1項之殺人未遂
    罪。被告庚○○、戊○○及其他3名真實姓名年籍不詳之成
    年男子間，就前述犯行，具有犯意聯絡及行為分擔，為共同
    正犯。2名被告犯罪後，刑法第302條第1項剝奪他人行動自
    由罪之法定刑，已因中華民國刑法施行法增定第1之1條「中
    華民國94年1月7日刑法修正施行後，刑法分則編所定罰金之
    貨幣單位為新臺幣。」、「94年1月7日刑法修正時，刑法分
    則編未修正之條文定有罰金者，自94年1月7日刑法修正施行
    後，就其所定數額提高為30倍。但72年6月26日至94年1月7
    日新增或修正之條文，就其所定數額提高為3倍。」，另刑
    法第55條牽連犯規定，亦於95年7月1日修正生效，足見2名
    被告行為後，法律有變更，依新法第2條第1項規定，綜合比
    較新、舊法結果，修正後之刑法規定並未較修正前即行為時
    之刑法規定有利於被告，是2名被告上開犯行，因被告庚○○、戊○○所犯上開2罪間，有方法結果之牽連關係，是2名
    被告上開犯行，自應適用行為時之刑法第55條牽連犯規定，
    應從較重之殺人未遂罪處斷。另被告庚○○、戊○○均已著
    手於殺人犯行之實施，惟因風大無法點燃打火機，且嗣後己○○經路人發現緊急送醫急救，始未生死亡之結果，其犯罪
    尚屬未遂，爰均依未遂犯規定，減輕其刑。至於2名被告犯
    罪後，刑法第28條共犯、第26條未遂犯及第38條沒收規定，
    雖有修正，然均係文字或條次之修正，於本案而言，並無有
    利或不利之情形存在，是本件並無就刑法第28條共犯、第26
    條未遂犯及第38條沒收等規定，依刑法第2條為比較之必要
    ，附此敘明。
六、原審以2名被告所犯事證明確，援引刑事訴訟法第299條第1
    項前段，修正前刑法第28條、第55條、第26條前段、第38條
    第1項第2款規定，並審酌被告庚○○為己○○之姪子，縱與
    己○○之間有何恩怨糾紛，亦應透過家族長輩之協調，謀求
    解決之道，或循法律途徑，維護自身權益，竟捨此不為，邀
    集被告戊○○及其他3名男子，以強押、毆砍致命部位、淋
    灑汽油企圖焚燒之方式，欲置己○○於死地，惡性重大，且
    事後對案情真相復多所隱瞞，飾詞卸責，毫無悔意，亦未曾
    向己○○道歉或賠償，犯後態度惡劣；另被告戊○○則為被
    告庚○○之妻舅，應係得知被告庚○○與己○○素來不睦，
    其姊亦曾遭己○○毆打，始與庚○○共謀強押並殺害己○○
    ，惡性較庚○○輕，惟自始否認涉案，飾詞狡辯，亦無悔意
    ，及被告2人參與之程度、情節、當時所受刺激，被害人己○○受傷情形，並其等之生活狀況、品行、智識程度等一切
    情狀，分別量處被告庚○○有期徒刑6年，另被告戊○○則
    為有期徒刑5年2月，並說明扣案之鐵管1支為被告庚○○所
    有，且係供本案犯罪所用之物，業據其陳述在卷，爰依刑法
    第38條第1項第2款之規定宣告沒收。至被告庚○○持以砍殺
    己○○之小型開山刀1把，並未扣案，無證明尚屬存在，復
    無任何證據證明係屬被告庚○○、戊○○或其他共犯所有，
    自無庸宣告沒收。認事用法並無不當，量刑亦尚妥適。被告
    庚○○上訴意旨略以：伊僅犯傷害罪云云，及被告戊○○上
    訴意旨略以：伊並未與被告庚○○共同犯罪云云，暨檢察官
    上訴意旨略以：原審量刑過輕云云，均無理由，應予駁回。
    如前述被告行為後，刑法第55條牽連犯及第302條第1項之剝
    奪他人行動自由罪之法定刑等規定，業於94年1月7日修正公
    布刪除，並於95年7月1日施行，而行為後法律有變更者，依
    修正前刑法第2條第1項之規定，以適用裁判時法為原則，如
    行為時法有利於行為人，則例外適用行為時法；依修正後刑
    法第2條第1項規定，以適用行為時法為原則，惟如裁判時法
    有利於行為人，則例外的適用裁判時法。以往實務見解，認
    原判決未及比較適用新舊法時，上訴後，雖比較結果以舊法
    有利於行為人，而原判決別無其他撤銷事由，仍應由本院以
    此為由撤銷改判。惟修正後之規定係以適用行為時法為原則
    ，因此原判決雖未及比較適用，然上訴本院後，經比較新舊
    法，行為後之法律並非較有利於行為人，仍應適用行為時法
    ，則原判決適用行為時法即無不當，自不構成撤銷之事由，
    特此敘明。
據上論斷，應依刑事訴訟法第368條，判決如主文。
本案經檢察官陳玉珍到庭執行職務。
中　　華　　民　　國　　96　　年　　5 　　月　　31　　日
　　　　　　　　　刑事第十庭審判長法　官  楊炳禎
　　　　　　　　　　　　　　　    法　官  李春地
　　　　　　　 　 　　　　　　　　法　官  黃俊明
以上正本證明與原本無異。
如不服本判決，應於收受送達後十日內向本院提出上訴書狀，其
未敘述上訴之理由者並得於提起上訴後十日內向本院補提理由書
（均須按他造當事人之人數附繕本）。
                                  書記官  廖婷璇
中　　華　　民　　國　　96　　年　　5 　　月　　31　　日
附錄：本案論罪科刑法條全文
中華民國刑法第271條
（普通殺人罪）
殺人者，處死刑、無期徒刑或 10 年以上有期徒刑。
前項之未遂犯罰之。
預備犯第 1 項之罪者，處 2 年以下有期徒刑。
中華民國刑法第302條
（剝奪他人行動自由罪）
私行拘禁或以其他非法方法，剝奪人之行動自由者，處 5 年以下
有期徒刑、拘役或 3 百元以下罰金。
因而致人於死者，處無期徒刑或 7 年以上有期徒刑，致重傷者，
處 3 年以上 10 年以下有期徒刑。
第 1 項之未遂犯罰之。
